臺中高等行政法院判決
　　　　　　　　　　　　　　　93年度訴字第00591號
　　　　　　　　　　　　　　　.
原　　　告　大東海文化事業有限公司豐原分公司
代　表　人　甲○○
被　　　告　臺中縣政府
代　表　人　乙○○
訴訟代理人　丙○○
上列當事人間因補習及進修教育法事件，原告不服教育部中華民
國93年9月7日台訴字第0930086323A號訴願決定，提起行政訴訟
。本院判決如下︰
　　主  文
訴願決定及原處分關於處原告罰鍰新臺幣伍萬元之部分均撤銷。
原告其餘之訴駁回。
訴訟費用由被告負擔二分之一，餘由原告負擔。
　　事  實
一、事實概要：
    緣原告遭檢舉未經核准立案，於臺中縣豐原市○○路89號以
    「大東海」名義違法公開招生、收費、授課。經被告查明屬
    實，即函請原告應即停辦，並依規定辦理補習班立案後再行
    招生、授課，且列為不定期稽查對象在案。嗣被告於民國(
    下同)92年4月29日前往現場複查結果，原告仍然未予改善，
    乃再函請其依法申請立案，若復經查獲不改善者，除勒令停
    業外，將依補習及進修教育法第24條規定處其負責人新臺幣
    (下同)5萬元以上25萬元以下之罰鍰。迨93年3月23日被告再
    度前往現場複查時，發現原告仍持續違法公開招生、收費、
    授課中，經現場拍照存證並紀錄在案，乃依上開規定，處原
    告5萬元罰鍰，並勒令停止辦理及公告之。原告不服，提起
    訴願遭駁回，遂提起本件行政訴訟。
二、兩造聲明：
    (一)原告聲明求為判決：
      1.原處分及訴願決定不利原告之部分均撤銷。
      2.訴訟費用由被告負擔。
　　(二)被告聲明求為判決：原告之訴駁回。
三、兩造陳述：
    (一)原告主張：
      1.原告係經依法申請之合法公司，營業項目與臺中市政府
        營利事業登記證之核准營業項目一致，被告檢查人員未
        事先通知原告負責人，僅憑主觀錯誤認定處罰原告，顯
        有違憲法保障人民工作權之意旨。原告實非文教機構，
        未從事補習業務，是被告所據之「檢查紀錄表」內之紀
        錄顯然有誤，況原告負責人亦未簽章確認，故應屬不實
        公文書。
      2.按大東海關係事業公司，包括大東海文化事業有限公司
        (專業於書籍行銷、出版圖書業務、出版有聲書，其分
        公司皆有合法申請執照)及大東海補習班(專業於補習教
        育，有開班授課之地點與分班，亦皆已申請合法立案)
        ，該兩公司係屬關係事業，採用關係事業「異業結盟聯
        合廣告」之方式，其法律行為皆為合法，且其皆為法人
        ，有獨立之法人格，所營之業務亦有不同，被告未予區
        隔，已侵害原告權益。
      3.原告於臺中縣豐原市○○路89號之現址，有自備數台電
        腦，其係提供購買有聲書籍之客戶，作為測試錄影帶、
        錄音帶或光碟片清晰度、穩定度之用途，並非作為電腦
        教室，或類似補習班之用途。又本件自原告受處分以來
        ，被告皆未通知原告負責人到現場說明，顯已違反行政
        程序法第1條依法行政之規定。
    (二)被告答辯：
      1.本件原告遭民眾檢舉未經核准立案，於臺中縣豐原市○
        ○路89號以「大東海」名義違法公開招生、收費、授課
        。經被告查明屬實後，先以91年9月27日府教社字第091
        26578400號函請原告應即停辦，並依規定辦理補習班立
        案後再行招生、授課，且列為不定期稽查對象在案。嗣
        被告治安會報統一聯合稽查小組於92年4月29日前往現
        場複查結果，原告仍然未予改善，被告再以同年5月6日
        府教社字第0920118180號函，請其依法申請補習班立案
        ，並告知倘未依規定申請合法立案，復經查獲者，除勒
        令停業外，將依補習及進修教育法第24條規定處其負責
        人5萬元以上25萬元以下之罰鍰。迨93年3月23日被告再
        度前往現場複查時，現場懸掛有「大東海」等招牌，內
        部一樓為辦公室(櫃台)，2樓有2間教室，內有桌椅、電
        腦25部等設備，當場並有學生22名以VCD視訊教學方式
        上課中，現場也仍備有招生簡章，刊登有大東海文教機
        構70家分班同步開課、課程不限、循環上課、地點任選
        、VCD隨選視訊教學班等招生文字(分班內仍包括上址)
        ，此有被告公共安全檢查紀錄表、相關招生廣告等影本
        及稽查拍照存證相片數幀附卷可稽，被告乃依臺中縣短
        期補習班設立及管理規則第2條第2項及補習及進修教育
        法第24條規定，以93年5月7日府教社字第0930123441號
        勒令原告停業並處罰鍰5萬元，並無違誤。
      2.按被告所屬教育局依臺中縣短期補習班設立及管理規則
        第43條之規定，基於輔導之立場得對以補習班或類似補
        習名義擅自招生者，依法進行現場查察、蒐集資料等稽
        查工作，另被告亦以91年9月27日函，明確告知原告將
        進行不定期之稽查與複檢工作，原告稱未事先通知，有
        違實情；至現場所製作之公共安全檢查紀錄表，係經過
        現場檢查，根據事實所紀錄而成，亦經過現場工作人員
        簽章，被告人員並無引誘行為，且現場檢查事證極為明
        確，並有現場照片為證，所製作之檢查紀錄表內容並非
        不實之公文書。
      3.另原告雖領有臺中縣營利事業登記證，惟其營業項目為
        圖書出版業、圖書批發業、書籍、文具零售業等，並不
        包括「補習班」業務在內，然原告卻於該公司地址建築
        物內，以「大東海文教機構–分班同步開課–VCD隨選
        視訊教學班」等補習班名義，連續散發廣告傳單及於中
        國時報、聯合報、自由時報等大報及電腦網路上刊登招
        生廣告，公開招生，雖其稱此為「異業結盟聯合廣告」
        、「廣告倍增」方式，惟此行為不僅超出原告之營業範
        圍，更有誤導民眾之嫌，認原告為合法立案之補習班，
        故上述招生情形明顯違反補習及進修教育法第24條規定
        ，並經被告於91年10月15日以府教社字第09127963100
        號函知原告在案。
      4.本件原告於所經營之公司內，設置教室，內部擺設有電
        腦設備，現場亦備有招生簡章，於被告檢查時，在場學
        生係每人1部電腦，以影音視訊方式上課，上述情形，
        雖未有老師在場，惟依補習及進修教育法第12條規定，
        此亦屬教學行為，原告稱其僅提供購買者作為測試錄影
        帶、光碟之清晰度、穩定度之用，顯為飾詞。
　　理  由
壹、勒令停止辦理並予以公告部分：
  一、按「未依法申請核准立案，而以補習班或類似補習班名義
      擅自招生者，由直轄市、縣(市)主管教育行政機關命其立
      即停辦，並公告之；其所使用之器材、設備得沒入；其負
      責人處新臺幣5萬元以上25萬元以下罰鍰；經處罰鍰後仍
      不遵令停辦者，得按日連續處罰。依前項規定所處罰鍰，
      經限期繳納，屆期仍未繳納者，由直轄市、縣(市)主管教
      育行政機關移送強制執行。」為補習及進修教育法第24條
      所明定。
  二、本件原告遭民眾檢舉未經核准立案，於臺中縣豐原市○○
      路89號以「大東海」名義違法公開招生、收費、授課。經
      被告查明屬實後，立即於91年9月27日府教社字第0912657
      8400號函請原告應即停辦，並請原告應依規定辦理補習班
      立案後再行招生、授課，且列為不定期稽查對象在案。嗣
      被告於92年4月29日前往現場複查結果，原告仍然未予改
      善；被告隨即以同年5月6日府教社字第0920118180號函，
      再請其依法申請補習班立案，並告知倘未依規定申請合法
      立案，復經查獲者，除勒令停業外，將依補習及進修教育
      法第24條規定處其負責人5萬元以上25萬元以下之罰鍰。
      迨93年3月23日被告再度前往現場複查時，發現原告仍持
      續違法公開招生、收費、授課中，經現場拍照存證並紀錄
      在案，乃依上開規定，處原告5萬元罰鍰，並勒令停止辦
      理及公告之。原告不服，循序提起行政訴訟，為如事實欄
      所載之主張。經查：
      (一)本件原告遭民眾檢舉未經核准立案，於臺中縣豐原市○
        ○路89號以「大東海」名義違法公開招生、收費、授課
        。經被告查明屬實後，先以91年9月27日府教社字第091
        26578400號函請原告應即停辦，並依規定辦理補習班立
        案後再行招生、授課，且列為不定期稽查對象在案。嗣
        被告治安會報統一聯合稽查小組於92年4月29日前往現
        場複查結果，原告仍然未予改善，被告再以同年5月6日
        府教社字第0920118180號函，請其依法申請補習班立案
        ，並告知倘未依規定申請合法立案，復經查獲者，除勒
        令停業外，將依補習及進修教育法第24條規定處其負責
        人5萬元以上25萬元以下之罰鍰，有上開二函件及92年4
        月29日安全檢查紀錄表在卷足稽。
      (二)被告嗣於93年3月23日再度前往現場複查時，現場懸掛
        有「大東海」等招牌，內部1樓為辦公室(櫃台)，2樓有
        2間教室，內有桌椅、電腦25部等設備，當場並有學生
        22名以VCD視訊教學方式上課中，現場也仍備有招生簡
        章，刊登有大東海文教機構–70家分班同步開課、課程
        不限、循環上課、地點任選、VCD隨選視訊教學班等招
        生文字(分班內仍包括上址)，此有被告公共安全檢查紀
        錄表、相關招生廣告等影本及稽查拍照存證相片數幀附
        原處分卷可稽。又依拍攝之相片顯示，現場之學生戴有
        耳機，坐在電腦螢幕之前，桌上置有VCD片、書本及筆
        記，又招生簡章上載有VCD隨選視訊教學，是該現場學
        生顯係於VCD視訊教學方式上課中，並非原告所稱因其
        在該址販賣有聲書籍，客戶係以電腦設備作為測試錄影
        帶、錄音帶或光碟片清晰度、穩定度用之情形，因如客
        戶在現場僅以電腦設備作測試有聲書籍，衡情無須配置
        25部電腦及專用教室，又測試人亦不需攜帶自己所有書
        本及筆記。再者，現場有長型櫃台，其上堆置文書，招
        牌及看板為「銀行招考」、「司法特考」、「公職權威
        」等斗大文字，招生簡章刊登有大東海文教機構－70家
        分班同步開課、課程不限、循環上課、地點任選、VCD
        隨選視訊教學班等招生文字。又該簡章內分班內亦包括
        本件之原告。綜觀以上諸情，均顯示該址係經營為報考
        公職者補習業務而非僅銷售有聲書籍甚明，原告主張其
        於該址並未經營補習業務，自難採信。
      (三)被告93年3月23日制作之公共安全檢查紀錄表，業經原
        告公司現場工作人員許潔君簽名，並有消防局、教育局
        、警察局相關人員會簽，為公務員依法制作之文書，自
        可採認。原告主張未經其負責人簽章確認，即屬不實之
        公文書，自無可採。
      (四)按「有下列各款情形之一者，行政機關得不給予陳述意
        見之機會：1.……5.行政處分所根據之事實，客觀上明
        白足以確認者。」為行政程序法第103條第5款所明定。
        本件被告於93年3月23日前往上開現場檢查前，已查明
        原告有2次經營補習業務之事實並加以列管，並有該次
        查獲之證物已如前述，原告違規之事實，自屬明確，且
        法令未有主管機關派員至現場安全檢查時，須事先通知
        業者之規定，是被告未通知原告負責人到場陳述意見，
        亦無違原告所指行政訴訟法第1條或同法第103條第5款
        規定。
      (五)原告另提其販售書籍之統一發票63紙，惟此係其販賣書
        籍之證明，與本件其經營補習業務無涉。另原告所提臺
        中縣政府短期補習班立案證書，其班名為臺中縣私立東
        海法律會計短期職業補習班，班址在臺中縣豐原市○○
        路33號4樓，亦與本件原告以「大東海文教機構」名義
        在同市○○路89號擅自招生、授課無涉。
    三、綜上所述，被告以原告未經核准立案，在臺中縣豐原市
        ○○路89號之現址，以「大東海」名義違法公開招生、
        收費及授課，依首開規定，以原處分勒令原告停止辦理
        及公告之部分，並無違誤。訴願決定對此部分予以維持
        ，亦無不合，原告請求撤銷此部分之訴訟，為無理由，
        應予駁回。
貳、科處罰鍰部分：
    按依前揭補習及進修教育法第24條第1項之文義解釋，公司
    法人有未依法申請核准立案，以補習班或類似補習班名義擅
    自招生之情形，直轄市、縣(市)主管教育行政機關依該規定
    應命該公司立即停辦並公告之，再對公司負責人處罰鍰，並
    無對公司處罰鍰之規定。又因公司負責人與公司二者為不同
    之權利義務主體，各具獨立之人格，二者不宜混淆，依原處
    分書所記載，受處分人為大東海文化事業有限公司豐原分公
    司，代表人為甲○○，而未記載對受處分人甲○○處罰鍰5
    萬元，是此罰鍰處分係對原告公司而非對其負責人甲○○個
    人為之，原處分此部分自有違誤，訴願決定對此部分予以維
    持，亦有未合，原告請求撤銷此部分之訴，為有理由，應由
    本院將此部分均予撤銷，由被告為適法之處分，以維法制。
據上論結，本件原告之訴為一部有理由，一部無理由，依行政訴
訟法第195條第1項、第98條第3項前段、第104條、民事訴訟法第
79條，判決如主文。
中    華    民    國    94    年     2    月    17    日
                  第二庭審判長法  官　王茂修
                              法  官　莊金昌
                              法  官　王德麟
以上正本證明與原本無異。
如不服本判決，應於判決送達後20日內向本院提出上訴書狀，其
未表明上訴理由者，應於提起上訴後20日內向本院提出上訴理由
書(須依對造人數附具繕本)；如於本判決宣示或公告後送達前提
起上訴者，應於判決送達後20日內補提上訴理由書(須附繕本)。
未表明上訴理由者，逕以裁定駁回。
提起上訴應預繳送達用雙掛號郵票390元(34元及5元郵票各10份)。
中    華    民    國    94    年     2    月    17    日
　　　　　　　　　　　　　　　書記官　蔡宗融
